【裁判字號】    99,簡上,92
【裁判日期】    991104
【裁判案由】    債務人異議之訴
【裁判全文】
臺灣士林地方法院民事判決              99年度簡上字第92號
上  訴  人  乙○○
訴訟代理人  甲○○
被 上訴 人  丙○○原名顏慶.
上列當事人間債務人異議之訴事件，上訴人對於中華民國99年2
月24日本院內湖簡易庭98年度湖簡字第2296號第一審判決提起上
訴，本院於民國99年10月21日言詞辯論終結，判決如下：
    主      文
上訴駁回。
第二審訴訟費用新台幣肆仟玖佰陸拾伍元由上訴人負擔。
    事實及理由
一、被上訴人起訴主張：上訴人持臺灣高等法院臺中分院71年度
    上字第230 號和解筆錄所換發之臺灣臺中地方法院92年度執
    字第17948 號債權憑證為執行名義，向鈞院聲請強制執行被
    上訴人於訴外人友尚股份有限公司（下稱友尚公司）及其職
    工福利委員會之薪資，並由鈞院以98年度司執字第45742 號
    返還借款強制執行事件（下稱系爭強制執行事件）受理在案
    。惟上訴人既已於民國72年間取得上開和解筆錄，則其遲至
    92年始聲請發給債權憑證，顯已罹於民法第125 條所定15年
    、第126 條所定5 年之消滅時效期間，上訴人自不得執上開
    和解筆錄所換發之債權憑證聲請強制執行。又依該和解筆錄
    內容，被上訴人與被上訴人母親顏林秋萍應連帶給付上訴人
    新臺幣（下同）307,100 元，及自71年4 月27日起至清償日
    止按中央銀行核定放款利率2 分之1 計算之利息（下稱系爭
    借款）。惟因系爭借款係被上訴人父親顏傳旺於70年8 月23
    日死亡前向上訴人所借之款項，被上訴人當時為無行為能力
    人，因不可歸責於己之事由，致未能於民法繼承編修正施行
    前之法定期間為限定或拋棄繼承，而繼承系爭借款債務，並
    與上訴人成立和解，作成臺灣高等法院臺中分院71年度上字
    第230 號和解筆錄，然實際上被上訴人並未繼承任何遺產，
    倘由被上訴人繼承上開債務，顯失公平，依民法繼承編施行
    法第1 條之1 第2 項之規定，被上訴人自得以所得遺產為限
    負清償責任，然上訴人竟向鈞院聲請對被上訴人之薪資為強
    制執行，顯有未當。為此，爰依強制執行法第14條第1 、2
    項規定，訴請撤銷系爭強制執行事件之強制執行程序等語。
二、上訴人則以：(一)被上訴人繼承顏傳旺之債務有2 筆，其中關
    於307,100 元及其利息部分，上訴人已取得臺灣高等法院臺
    中分院71年度上字第230 號和解筆錄為執行名義，並於77年
    11月23日向臺灣臺中地方法院聲請強制執行無結果，而經該
    院發給77年度執字第8950號債權憑證，其復於91年5 月間向
    鈞院聲明參加91年度執字第5806號強制執行事件之分配而受
    償424 元，再於92年間陸續向臺灣臺中地方法院聲請換發92
    年度執字第13907 、17948 號等債權憑證，其間間隔均未逾
    15年之消滅時效期間。又另筆10萬元及其利息部分，上訴人
    亦已取得臺灣臺中地方法院75年度訴字第2745號和解筆錄為
    執行名義，並於95年間以該和解筆錄及前述債權憑證，向鈞
    院聲請強制執行，經鈞院以95年度執字第19075 、23057 號
    強制執行事件受理在案，被上訴人於該強制執行程序中，向
    鈞院內湖簡易庭提起95年度湖簡字第833 號債務人異議之訴
    事件，兩造嗣於96年1 月23日就上開2 筆債務成立調解，其
    調解內容載明：「一聲請人顏慶忠（被上訴人）願給付相對
    人（上訴人）乙○○407,100 元。給付方法：當庭給付7,10
    0 元，餘款40萬元，自民國96年2 月起，按月於每月5 日以
    前給付17,000元，至全部清償完畢止，如有一期未履行，其
    餘視為全部到期。二相對人同意撤回臺灣士林地方法院95年
    度執字第19075 號及第23057 號強制執行事件。三兩造其餘
    請求拋棄。四聲請費用各自負擔。」，然被上訴人陸續給付
    上訴人136,000 元後，尚積欠264,000 元未為清償。是上訴
    人對上開2 筆債權之請求權，均因其聲請強制執行而未發生
    時效中斷之效力，則被上訴人以請求權罹於時效為由拒絕給
    付，即無理由。(二)兩造就95年度湖簡字第833 號債務人異議
    之訴事件成立調解，顯係以調解筆錄創設新的法律關係，是
    被上訴人屆期不依調解筆錄內容履行，上訴人以該調解筆錄
    所載內容，向鈞院聲請強制執行，並無不合。惟因上開調解
    筆錄遺失，上訴人誤持臺灣臺中地方法院92年度執字第1794
    8 號債權憑證作為系爭強制執行事件之執行名義，應屬有誤
    ，上訴人已具狀補正上開調解筆錄為執行名義，是上開執行
    事件之執行標的法律關係既已由原有法律關係補正為調解筆
    錄所創設之法律關係，則上訴人所為強制執行之聲請，自無
    不當。(三)被上訴人於顏傳旺死亡後，既未依法為限定或拋棄
    繼承，依法律不溯及既往原則，被上訴人自應負擔顏傳旺生
    前所積欠之債務，不得依民法繼承編施行法之規定，請求撤
    銷系爭強制執行事件之強制執行程序等語，資為抗辯。
三、本件原審判決被上訴人全部勝訴。上訴人全部聲明不服，提
    起上訴，並聲明：(一)原判決廢棄。(二)上開廢棄部分，被上訴
    人在第一審之訴駁回。被上訴人則聲明：駁回上訴。
四、兩造不爭執之事實：
  (一)被上訴人與被上訴人母親顏林秋萍曾就顏傳旺所積欠之債務
    與上訴人成立和解，並作成臺灣高等法院臺中分院71年度上
    字第230 號和解筆錄，其內容為：被上訴人與被上訴人母親
    顏林秋萍應連帶給付上訴人307,100 元，及自71年4 月27日
    起至清償日止按中央銀行核定放款利率2 分之1 計算之利息
    。
  (二)上訴人前以上開和解筆錄為執行名義，向臺灣臺中地方法院
    聲請對被上訴人之財產強制執行，嗣因執行無結果，經該院
    於77年11月23日發給77年度民執五字第8950號債權憑證，其
    復於91年5 月間向本院聲明參加91年度執字第5806號強制執
    行事件之分配而受償424 元，再於92年間陸續向臺灣臺中地
    方法院聲請換發92年度執字第13907 、17948 號等債權憑證
    。
  (三)上訴人於98年10月12日持臺灣臺中地方法院92年度執字第17
    948 號債權憑證，向本院聲請扣押被上訴人於友尚公司及其
    職工福利委員會之薪資，並由本院以系爭強制執行事件受理
    在案。
  (四)顏傳旺於70年8 月23日死亡，被上訴人為顏傳旺之繼承人，
    當時為無行為能力人，且未曾為限定或拋棄繼承。
五、本件經依民事訴訟法第270 條之1 第1 項第3 款規定，整理
    並協議簡化爭點後，兩造同意協議簡化後之爭點為：
  (一)被上訴人以民法繼承編施行法第1 條之1 第2 項之規定，主
    張其就顏傳旺積欠上訴人之債務，僅以所得遺產為限，負清
    償責任，有無理由？
  1.被上訴人依上訴人所持執行名義所負之債務，是否為其繼承
    顏傳旺對上訴人之借款債務？
  2.如為繼承之債務，由被上訴人繼續履行，是否顯失公平？
  (二)上訴人對被上訴人之請求權，是否已罹於時效？
六、本院得心證之理由：
  (一)被上訴人以民法繼承編施行法第1 條之1 第2 項之規定，主
    張其就顏傳旺積欠上訴人之債務，僅以所得遺產為限，負清
    償責任，有無理由？
  1.查本件上訴人係以臺灣臺中地方法院所核發之92年度執字第
    17948 號債權憑證為執行名義，向本院聲請對被上訴人之薪
    資債權為強制執行，經本院以系爭強制執行事件受理在案，
    此業據本院調取系爭強制執行事件卷宗查閱無誤。至上訴人
    雖稱兩造曾於本院內湖簡易庭95年度湖簡字第833 號債務人
    異議之訴事件中，就上開債權憑證所載之債權及臺灣臺中地
    方法院75年度訴字第2745號和解筆錄所載之債權，於96年1
    月23日成立調解，其嗣後仍以臺灣臺中地方法院92年度執字
    第17948 號債權憑證作為系爭強制執行事件之執行名義，應
    屬有誤，其已向本院執行處具狀補正以上開調解筆錄作為執
    行名義云云。然查，上訴人所提出之前揭「調解筆錄」影本
    並未記載完整案號，亦未經書記官及法官簽名，此有該紙調
    解筆錄影本在卷可稽（原審卷第28頁），已難認具備調解筆
    錄之形式要件，且經核閱本院內湖簡易庭95年度湖簡字第83
    3 號債務人異議之訴卷宗，其中96年1 月23日之言詞辯論筆
    錄，僅記載被上訴人之訴訟代理人當庭聲明撤回起訴，且上
    訴人亦同意其撤回，除此之外，並無將該事件移付調解之相
    關記載，亦未見上訴人提出之調解筆錄正本（本院卷第52、
    53頁），是上訴人所稱兩造已於前揭訴訟程序中成立調解，
    並主張改以該調解筆錄作為系爭強制執行事件之執行名義云
    云，尚無可採。系爭強制執行事件之執行名義仍應為臺灣臺
    中地方法院所核發之92年度執字第17948 號債權憑證，合先
    敘明。
  2.按和解，如當事人係以他種之法律關係或以單純無因性之債
    務約束等，替代原有之法律關係而成立者，為屬於創設性之
    和解；若僅以原來明確之法律關係為基礎而成立和解時，則
    屬認定性之和解。倘係前者，債務人如不履行和解契約，債
    權人應依和解所創設之新法律關係請求履行，不得再依原有
    之法律關係請求給付。如為後者，既係以原來明確之法律關
    係為基礎而成立之和解，僅有認定之效力，債權人自非不得
    依原來之法律關係訴請債務人給付，祇法院不得為與和解結
    果相反之認定而已（最高法院98年度台上字第315 號判決意
    旨參照）。經查，本件被上訴人係因其父顏傳旺生前積欠上
    訴人借款債務，嗣顏傳旺於70年8 月23日死亡後，其並未為
    拋棄繼承或限定繼承而概括繼承該債務，且經其法定代理人
    於臺灣高等法院臺中分院71年度上字第230 號民事事件中，
    代理被上訴人與上訴人成立訴訟上和解，而負擔臺灣臺中地
    方法院92年度執字第17948 號債權憑證所載之債務，此為兩
    造所不爭執，是兩造顯係以原來明確之繼承債務法律關係為
    基礎而成立前開和解，而非另行創設他種法律關係以取代原
    有之法律關係，揆諸前揭說明，自應屬認定性之和解甚明；
    且縱認兩造嗣後曾於96年1 月23日另就臺灣臺中地方法院92
    年度執字第17948 號債權憑證所載之債務及臺灣臺中地方法
    院75年度訴字第2745號和解筆錄所載之債務，成立如前述調
    解筆錄所載之和解內容，核其性質，亦係針對被上訴人所負
    同一繼承債務所為之和解，故仍僅具認定之性質。是以，被
    上訴人於繼承顏傳旺對上訴人之借款債務後，雖曾與上訴人
    成立和解，然並未因此改變原債務之性質，故被上訴人現所
    負擔之債務，仍為其繼承顏傳旺對上訴人之借款債務，洵堪
    認定。
  3.再按，繼承人為無行為能力人或限制行為能力人對於被繼承
    人之債務，以所得遺產為限，負清償責任，97年1 月2 日修
    正公布之民法第1153條第2 項定有明文；再按繼承在民法繼
    承編中華民國96年12月14日修正施行前開始，繼承人於繼承
    開始時為無行為能力人或限制行為能力人，未能於修正施行
    前之法定期間為限定或拋棄繼承，由其繼續履行繼承債務顯
    失公平者，於修正施行後，得以所得遺產為限，負清償責任
    ，亦為民法繼承編施行法第1 條之1 第2 項所明定；又民法
    繼承編於96年12月14日關於第1153條第2 項規定所為之修正
    ，及民法繼承編施行法增訂第1 之1 條，係於97年1 月2 日
    經總統以華總一義字第09600179031 號令修正公布，依中央
    法規標準法第13條規定，應自公布之日起算至第3 日即97年
    1 月4 日起發生效力。經查，被上訴人之被繼承人顏傳旺係
    於70年8 月23日死亡，故被上訴人開始繼承之時間係在97年
    1 月2 日民法第1153條第2 項規定修正施行前，而當時原告
    年僅3 歲多，為無行為能力人，且未能於修正施行前之法定
    期間為限定或拋棄繼承等情，均為兩造所不爭執，則倘若由
    被上訴人繼續履行繼承顏傳旺之債務，確有顯失公平之情形
    ，依前開法條規定，其自得主張僅以所得遺產為限，負清償
    責任。至上訴人雖稱被上訴人既未依法為限定或拋棄繼承，
    依法律不溯及既往原則，應不得再援引前揭民法繼承編施行
    法之規定，主張僅以所得遺產為限，負清償責任云云。然按
    ，前述民法繼承編施行法第1 條之1 第2 項之規定，本係針
    對繼承在民法繼承編96年12月14日修正施行前開始，而繼承
    人於繼承開始時為無行為能力人或限制行為能力人之情形，
    所為之特別規定，亦即民法繼承編施行法第1 條所稱之特別
    規定，是本件被上訴人既符合民法繼承編施行法第1 條之1
    第2項 規定之情形，自得援引該條規定而為主張，上訴人指
    被上訴人不得適用該條規定云云，尚屬無據。
  4.又前揭條文所謂之「由其繼續履行繼承債務顯失公平」，本
    院認應以繼承人與繼承債務發生之關連性、繼承人有否於繼
    承開始前自被繼承人處取得財產，及取得多寡為判斷之準據
    。亦即，債務之發生直接與繼承人有關連者，如被繼承人為
    繼承人求學、分居或營業所發生之負債，由繼承人繼承該債
    務即非顯失公平。被繼承人曾於繼承開始前贈與繼承人超過
    所負債務財產，或依被繼承人對繼承人之扶養狀況，與所負
    債務之金額比例為比較，尚非顯然失衡者，皆係因繼承人之
    受有利益而影響被繼承人債務之清償，亦可認非顯失公平。
    至若繼承人與繼承債務之發生並無關連、或繼承人對被繼承
    人財產狀況全然無涉，且依繼承人之經濟狀況，承受繼承債
    務將影響其生存權及人格發展者，若仍令繼承人就被繼承人
    債務負完全之清償責任，自屬顯失公平。經查，被上訴人之
    被繼承人顏傳旺生前係以公司支票向上訴人以票貼方式借款
    ，而積欠系爭債務，此為上訴人所不否認，則以當時被上訴
    人年僅3 歲，及顏傳旺借款之方式及數額觀之，實難認該借
    款係供扶養被上訴人或維持家計之用，且衡諸顏傳旺生前並
    未贈與被上訴人任何財產，死亡時亦未遺留任何遺產，有財
    政部臺北市國稅局財產歸屬資料清單、全國贈與資料清單各
    1 件附卷可佐（原審卷第9 、10頁），更堪認被上訴人與顏
    傳旺所負上開借款債務並無關連，亦未因此受益；另參以被
    上訴人現任職於友尚公司，年收入約100 萬元，為一般受薪
    階級，且名下無不動產等情（本院卷第54-59 頁），若令其
    繼承顏傳旺所欠前揭債務，對其生存發展及家計維繫確有相
    當不利之影響，自有顯失公平之情形。是被上訴人主張其得
    適用民法繼承編施行法第1 條之1 第2 項之規定，僅以所得
    遺產為限，負清償責任，而其並未取得任何遺產，自得不負
    清償之責等語，即屬可採。
  (二)復按，執行名義成立後，如有消滅或妨礙債權人請求之事由
    發生，債務人得於強制執行程序終結前，向執行法院對債權
    人提起異議之訴，強制執行法第14條第1 項前段定有明文。
    查本件上訴人係以臺灣高等法院臺中分院71年度上字第230
    號和解筆錄所換發之債權憑證為執行名義，聲請系爭強制執
    行，惟因上開執行名義成立後法律之修正，致被上訴人僅需
    以繼承顏傳旺所得之遺產為限，就上開債務負清償責任，而
    被上訴人並未繼承顏傳旺任何遺產等情，前已詳述，即應認
    有消滅或妨礙上訴人請求之事由發生，則被上訴人依前開法
    條規定提起本件債務人異議之訴，自應准許。又被上訴人以
    前揭事由提起債務人異議之訴，既屬有據，則本件有關時效
    部分之爭點，自無再予論究之必要，併此敘明。
七、從而，被上訴人本於上開原因事實，請求撤銷系爭強制執行
    事件之執行程序，為有理由，應予准許。原審為被上訴人勝
    訴之判決，於法並無不合，上訴意旨求予廢棄改判，為無理
    由，應駁回其上訴。
八、本件第二審訴訟費用額確定為4,965 元，並應由上訴人負擔
    ，爰併諭知如主文第2 項所示。
九、本件判決基礎已臻明確，兩造其餘攻防方法及訴訟資料經本
    院斟酌後，核與判決結果不生影響，故不另一一論述，併此
    敘明。
十、據上論結，本件上訴為無理由，依民事訴訟法第436 條之1
    第3 項、第449 條第1 項、第78條、第87條第1 項，判決如
    主文。
中    華    民    國    99    年    11    月    4     日
                  民事第二庭  審判長法  官  方彬彬
                                    法  官  藍雅清
                                    法  官  馬傲霜
以上正本證明與原本無異。
本件判決不得上訴。
中    華    民    國    99    年    11    月    8     日
                                    書記官  張方俞

司法院資訊處製作；財團法人民間司法改革基金會備份。
